【裁判字號】    96,易,1391
【裁判日期】    970129
【裁判案由】    竊佔等
【裁判全文】
臺灣臺南地方法院刑事判決              96年度易字第1391號
公  訴  人  臺灣臺南地方法院檢察署檢察官
被      告  乙○○
選任辯護人  蘇新竹  律師
            張清富  律師
被      告  丙○○
上列被告因竊佔案件，經檢察官提起公訴（96年度偵字第6303、
9380號），本院判決如下：
    主  文
乙○○、丙○○均無罪。
    理  由
一、起訴意旨略以：被告乙○○、丙○○為親屬關係，均為七股
    鄉西寮村村民，以案外人丁○○前擔任臺南縣七股鄉長之地
    方勢力，在地方上伺強凌弱。民國94年起至95年7月間，乙○○、丙○○及案外人陳明達三人受僱於臺南縣七股鄉公所
    擔任水門管理之臨時工，負責七股鹽灘地水門管控工作，詎
    乙○○、丙○○明知鹽灘地屬國有財產局所有，並非渠等所
    有或承租，及該水域自然產出之蝦蟹魚貨，民眾均得自由前
    往捕撈，竟以受託管理之便，恃強竊佔為私人使用範圍，並
    以業經放養魚苗十萬尾為由，要求民眾不得再行前往捕撈，
    並要求業已撒網的民眾撤除漁網，或者交出漁獲等方式，竊
    佔上開七股鹽灘地，遽為己有，竊佔時間前後長達一年有餘
    。案經法務部調查局臺南縣調查站及臺灣臺南地方法院檢察
    署檢察官吳文政自動檢舉簽分偵辦後，由檢察官戊○○提起
    公訴，因認被告乙○○、丙○○二人涉犯刑法第三百二十條
    第二項竊佔罪嫌。
二、按犯罪事實應依證據認定之，無證據不得認定犯罪事實；不
    能證明被告犯罪者，應諭知無罪之判決，刑事訴訟法第一百
    五十四條第二項、第三百零一條第一項分別定有明文。而為
    貫徹無罪推定原則，檢察官對於被告之犯罪事實，應負實質
    舉證責任。檢察官舉證責任之內涵，除應盡提出證據之形式
    舉證責任外，尚應指出其證明之方法，用以說服法院，使法
    官確信被告犯罪構成事實之存在。此指出其證明之方法，應
    包括指出調查之途徑，與待證事實之關聯及證據之證明力等
    事項（最高法院91年4月30日91年度第四次刑事庭會議決議
    要旨一參照）。
三、起訴意旨認為乙○○、丙○○涉有前開竊佔犯行，係以被告
    乙○○之陳述、被告丙○○之自白、秘密證人庚○○、己○○、辛○○及壬○○之證述等供述證據為依據。經本院依刑
    事訴訟法第一百六十一條第二項以裁定通知檢察官補正被告
    二人涉犯竊佔犯行之非供述證據，復經起訴檢察官提出勘驗
    筆錄、現場照片及土地成果複丈圖，再經公訴檢察官提出上
    開土地成果複丈圖之土地登記謄本及地籍圖等證據，一併作
    為主要論據。訊據被告乙○○、丙○○二人堅決否認犯行，
    被告乙○○辯稱：其未承租系爭國有鹽業用地，但有在該國
    有地放置蝦苗，為避免他人撈捕到其所放置之蝦苗，確實有
    勸阻或禁止他人撈捕，但其僅有禁止行為，並無以其他方法
    竊佔系爭國有鹽業用地全部；而被告丙○○則辯稱：其雖設
    籍在臺南縣七股鄉西寮村，但本人是住在臺南縣佳里鎮，偶
    爾會回去臺南縣七股鄉○○村○○○道被告乙○○在系爭國
    有鹽業用地放置蝦苗，但其並未與被告乙○○共同禁止他人
    在系爭國有鹽業用地撈捕等語。
四、經查：
  (一)被告丙○○部分：依據起訴意旨所載之供述證據，經證人庚○○、己○○、辛○○及壬○○於本院證述，證人己○○、
    辛○○及壬○○均證稱在系爭國有鹽業用地與被告乙○○發
    生爭執時，均未見被告丙○○在場 (見本院卷第121頁、122
    頁、第125頁、第126頁、第131頁)；而證人庚○○僅證稱與
    被告乙○○在系爭國有鹽業用地發生爭執時，被告丙○○在
    場，但並未發言 (見本院卷第117頁)，依據檢察官所提出之
    上開供述證據，即不能證明被告丙○○有何具體竊佔犯行且
    對於上述證人有何刑事不法侵害；其次，共同被告乙○○於
    調查局初次詢問以及三次在檢察官面前訊問時，完全未曾提
    及被告丙○○有與其共同阻止他人在系爭國有鹽業用地捕撈
    魚獲等情 (見調查卷第1至4頁，偵二卷第20至22頁、第85頁
    、第92頁)；因此，縱使被告丙○○於偵查中曾表示，有附
    和共同被告乙○○，並叫他人不要到系爭國有鹽業用地捕撈
    魚蝦等語 (見偵二卷第55頁、第56頁、第60頁)，然而上開
    供述證據並未積極證明被告丙○○有何竊佔系爭國有鹽業用
    地之不法犯行，亦不能證明其與被告乙○○有何犯意聯絡及
    行為分擔，自不能以被告丙○○個人之陳述對其自身作不利
    認定。
  (二)被告乙○○部分：
    1.系爭國有鹽業用地乃坐落於臺南縣七股鄉○○○○段第55
      -1、55-5、58-12土地，並為財政部國有財產局所管理之
      國有土地，有系爭土地登記謄本、地籍圖及土地成果複丈
      圖在卷可憑 (見本院卷第59至60頁、第78至80頁、第82至
      83頁)。依據起訴檢察官提出勘驗筆錄及現場照片 (見本
      院卷第51至57頁)，上開土地成果複丈圖乃於96年11月22
      日由檢察官指揮臺南縣調查站及臺南縣佳里地政事務所人
      員進行勘驗測量，並繪製出上開三筆土地經竊佔之範圍，
      然而，本件竊佔範圍為何，因財政部國有財產局並不知悉
      ，自應以被告乙○○、丙○○以及證人庚○○、己○○、
      辛○○、壬○○等上開知悉之人到場，並由其等指出竊佔
      地區，以為依據。但上開六人並未於勘驗及複丈時到場指
      界，則上開土地成果複丈圖所示竊佔區域，是否即為系爭
      國有鹽業用地遭竊佔範圍，即有疑義。
    2.依據證人庚○○、己○○、辛○○及壬○○於本院所為之
      證述，被告乙○○係於證人前往系爭國有鹽業用地捕撈蝦
      蟹時，予以阻止，並表示不得在該國有土地進行撈捕等語
      (見本院卷第117頁、第122頁、第125頁、第130至131頁)
      。就此，被告乙○○亦坦承其因置放蝦苗於系爭國有鹽業
      用地，為避免不知情之人撈捕時取得其所放置之蝦苗，乃
      阻止他人在系爭國有鹽業用地撈捕等語 (見本院卷第135
      頁)。因此，本件所應審究者，即被告乙○○阻止他人在
      系爭國有鹽業用地撈捕之行為，是否該當於竊佔罪之構成
      要件。按刑法第三百二十條第二項之竊佔罪，既係以意圖
      為自己或第三人不法之利益，而竊佔他人之不動產為其構
      成要件，則已完成竊佔之行為時，犯罪即屬成立。蓋竊佔
      行為應以己力支配他人不動產時而完成，與一般動產竊盜
      罪係將他人支配下之動產，移置於自己支配下而完成者，
      固無二致也（最高法院25年上字第7374號刑事判例要旨）
      。因此，被告乙○○阻止他人在系爭國有鹽業用地撈捕之
      行為，能否逕予認定即屬將系爭國有鹽業用地置於自己實
      力支配之下，即有疑義。復依勘驗筆錄拍攝照片所示，所
      謂系爭國有鹽業用地竊佔區域，係以高架橋樑與產業道路
      作為水面與陸地之區隔，所謂竊佔區域並無其他阻隔第三
      人，使之不得自由出入之工作物或圍籬存在，則本件竊佔
      系爭國有鹽業用地方法為何，如何將之置於自己實力支配
      之下，同有疑義。
    3.竊佔罪乃對物之財產犯罪，必須將不動產以不法方式置於
      自己實力支配之下，始該當本罪，此由其特別規定以體系
      解釋方式亦可得知。森林法第五十一條規定：「於他人森
      林或林地內，擅自墾殖或占用者，處六月以上五年以下有
      期徒刑，得併科新台幣六十萬元以下罰金。」上開竊佔罪
      之特別規定，係以擅自墾殖或占用為其要件，藉由地政機
      關土地複丈程序，即可得知具體竊佔範圍，以及其竊佔之
      方法。再以擺設花盆竊佔國有土地用作私人停車場為例，
      於擺設花盆期間，不特定第三人均無法使用該土地停車，
      竊佔人於返家後先將花盆移走，並將汽車停入，斯時不特
      定第三人仍無法使用該土地停車，由上開事例，即可予以
      評價：行為人係以擺設花盆之竊佔方法，對國有土地特定
      區域產生置於自己實力支配之狀態，並因而得以完全排除
      不特定第三人之使用，足以成立竊佔犯行。然而，被告乙○○僅使用阻止他人在系爭國有鹽業用地撈捕蝦類此種「
      對人之妨害手段」，但對系爭國有鹽業用地有無採取「對
      物之置於自己實力支配手段」，起訴意旨就此並未提出積
      極證據以供本院獲致有罪心證。其次，蝦類乃夜行性生物
      ，撈捕蝦類常於非日間特定時段為之，或可使用固定網予
      以撈捕，但系爭國有鹽業用地既未經圈圍，仍可供一般不
      特定人予以釣魚、休憩等水上活動，被告乙○○上開行為
      可否認為業已將系爭國有鹽業用地完全置於自己實力支配
      之下，而得排除不特定第三人之使用收益，同有疑義，亦
      即，本院認定被告乙○○阻止他人在系爭國有鹽業用地撈
      捕蝦類行為，其強度尚不足以將系爭國有鹽業用地完全置
      於自己實力支配之下。
    4.因此，被告乙○○固有阻止他人在系爭國有鹽業用地撈捕
      蝦類之行為，但起訴意旨未能積極證明系爭國有鹽業用地
      特定竊佔區域為何，對於被告上開方法是否為對物之實施
      方法，被告上開方法得否對於系爭國有鹽業用地產生置於
      自己實力支配之狀態，並因而得以完全排除他人使用，本
      院審酌後認為積極證明尚有不足，無從使本院獲致有罪心
      證，本於罪證有疑，利於被告原則，自不能以上開證據方
      法對被告乙○○作不利認定。至於被告乙○○上開方法有
      無涉犯刑法第三百零四條及第三百零五條之罪嫌，則為另
      一問題，蓋被告丙○○表示其有置放蝦苗於系爭國有鹽業
      用地，其行為究為維護個人財產或妨害人行使權利，容有
      討論空間。
五、綜上所述，本件依據起訴意旨所載證據，查無積極證據足證
    被告乙○○及丙○○有起訴意旨所指竊佔犯行，揆諸前開說
    明，被告乙○○及丙○○被訴竊佔罪嫌，即屬不能證明，自
    應諭知被告乙○○及丙○○無罪之判決。
據上論斷，應依刑事訴訟法第三百零一條第一項，判決如主文。
本案經公訴檢察官甲○到庭執行職務。
中    華    民    國    97    年    1     月    29    日
                  刑事第八庭    法  官  李東柏
以上正本證明與原本無異。
如不服本判決應於收受本判後10日內向本院提出上訴書狀，並應
敘述具體理由。如未敘述上訴理由者，應於上訴期間屆滿後20日
內向本院補提理由書狀（均須按他造當事人之人數附繕本，切勿
逕送上級法院）。
                                書記官  周怡青
中    華    民    國    97    年    1     月    29    日


司法院資訊處製作；財團法人民間司法改革基金會備份。
